【裁判字號】    92,台上,1516
【裁判日期】    920327
【裁判案由】    違反著作權法
【裁判全文】
最高法院刑事判決                              九十二年度台上字第一五一六號
    上   訴   人  台灣高等法院台南分院檢察署檢察官
    上訴人即被告  甲○○
    選 任辯護 人  周金城律師
右上訴人等因被告違反著作權法案件，不服台灣高等法院台南分院中華民國九十年十
二月十一日第二審判決（九十年度上訴字第一五二九號，起訴案號：台灣嘉義地方法
院檢察署八十九年度偵字第四二九七、五○九三號），提起上訴，本院判決如左：
    主  文
原判決撤銷，發回台灣高等法院台南分院。
    理  由
本件原判決認定：一上訴人即被告（下稱被告）甲○○以販賣電視遊戲器為業，明知
：如原判決附圖（下稱附圖）一所示之「SEGA」、「SEGASATURN」商標圖樣，為日
商西雅企業股份有限公司（下稱西雅公司）向經濟部中央標準局（現已改制為智慧財
產局，下同）註冊，取得商標專用權之商標；如原判決附表（下稱附表）一所示之遊
戲光碟軟體，係該公司享有著作權之電腦程式著作。如附圖二所示之「PLAYSTATIO
N 」、「PS」商標圖樣，為日商新力電腦娛樂股份有限公司（下稱新力公司）向經濟
部中央標準局註冊，取得商標專用權之商標；如附表二、附表三編號一至五所示之遊
戲光碟軟體，係該公司享有著作權之電腦程式著作。如附表五所示之「商標圖樣」
，為日商任天堂株式會社（下稱任天堂公司）向經濟部中央標準局註冊，取得商標專
用權之商標；如附表四所示之遊戲光碟軟體，係該公司享有著作權之電腦程式著作。
如附表三編號八至十所示之「幽靈古堡２」等遊戲光碟軟體，為日商卡波光股份有
限公司（下稱卡波光公司）享有著作權之電腦程式著作。如附圖三所示之「FINAL
FANTASY 」商標圖樣，為日商思奎爾股份有限公司（下稱思奎爾公司）向經濟部中央
標準局註冊，取得商標專用權之商標；如附表三編號六、七所示之「放浪冒險譚」等
遊戲光碟軟體，係該公司享有著作權之電腦程式著作。如附表三編號十一所示之「
DDR2」遊戲光碟軟體，為日商可樂美股份有限公司（下稱可樂美公司）享有著作權之
電腦程式著作。二被告基於販賣仿冒商標商品之概括犯意及意圖營利而交付侵害他人
著作權之物之犯意，自民國八十七年六月間起，向「聯瑋」、「隆泰」、「九如行」
等商號購入如附表一、二、三所示之遊戲光碟片及如附表四之卡匣等物品，光碟片每
片新台幣（下同）三十五元、卡匣每片二百元至三百元，以進貨價加一成之價格，在
嘉義市○○○路四○二號及台南縣新營市○○路二三三號連續販賣予不特定人，以賺
取差價牟利，侵害西雅公司、新力公司、任天堂公司、卡波光公司、思奎爾公司及可
樂美公司之電腦程式著作權；另侵害西雅公司、新力公司、任天堂公司及思奎爾公司
之商標權，並以之為常業。嗣經警於八十九年六月十九日下午二時許，在嘉義市○○
○路四○二號；及於八十九年六月二十日凌晨零時許，在台南縣新營市○○路二三三
號查獲，扣得如附表一、二、三所示之光碟、附表四所示之卡匣，及仿冒PS搖桿二十
四個、仿冒混合搖桿三個、仿冒PS控制器一百四十二個、仿冒SS控制器一個、帳冊六
十本、遊戲目錄二本、仿冒空盒說明書一本等情。因而撤銷第一審判決，依想像競合
犯改判論處被告以犯明知為侵害著作權之物，意圖營利而交付之方法侵害他人之著作
權為常業罪刑，固非無見。
惟查：(一)按提起上訴，應以上訴書狀提出於原審法院為之。又文書由非公務員制作者
，應記載年、月、日並簽名。其非自作者，應由本人簽名，不能簽名者，應使他人代
書姓名，由本人蓋章或按指印，刑事訴訟法第三百五十條第一項、第五十三條定有明
文。本件被告於第一審法院判決後，不服該判決，係由劉意律師、孫則芳律師代為
制作上訴狀（具狀人為被告甲○○），上訴於第二審法院。惟被告並未依上開規定在
上訴狀簽名、蓋章或按指印（見原審卷第五至七頁）；而劉意律師、孫則芳律師並
非第一審之辯護人（按被告在第一審並未選任辯護人為自己辯護），亦無從依刑事訴
訟法第三百四十六條規定為被告之利益而上訴。則被告在第二審上訴之程式，是否有
欠缺？應否定期命補正？原審未予斟酌，即遽為實體判決，自有未合。(二)有罪之判決
書，須將認定之犯罪事實詳記於事實欄，然後於理由內逐一說明其憑以認定之證據，
使事實與理由兩相一致，方為合法，倘事實欄已有敘及，而理由內未加說明，是為理
由不備，自足構成撤銷之原因。又外國人之著作，須合於著作權法第四條之規定者，
始得依我國著作權法享有著作權。原判決事實雖認定：被告明知如附表一所示之遊戲
光碟軟體，係日商西雅公司享有著作權之電腦程式著作；如附表二所示之遊戲光碟軟
體，係日商新力公司享有著作權之電腦程式著作，竟自八十七年六月間起，向「聯瑋
」、「隆泰」、「九如行」等商號購入如附表一、二所示仿冒之遊戲光碟，販賣予不
特定人，以賺取差價牟利，侵害西雅公司、新力公司之電腦程式著作權。但日商西雅
公司、日商新力公司均為日本國之公司，為外國法人；如附表一、二所示之遊戲光碟
，各該外國法人係以何方式在我國取得電腦程式之著作權？並未於理由內說明其所憑
之證據及認定之理由，自有理由不備之違誤（按原判決僅於理由二，說明附表三所示
之遊戲光碟及附表四所示之卡匣，業經日商新力公司、任天堂公司、卡波光公司、思
奎爾公司及可樂美公司，依我國著作權法規定，取得電腦程式之著作權所憑之依據；
至於附表一、二所示之光碟，各該外國公司如何取得著作權，則毫無說明）。(三)原判
決以扣案之證物中，有仿冒之空盒說明書「一本」，並認該仿冒空盒說明書，係被告
所有供販賣違反著作權及仿冒商標貨物之物，爰依刑法第三十八條第一項第二款規定
宣告沒收（見原判決第一面倒數第二行、第四面第十行、第十一面末行、第十二面第
一至二行）。惟依卷內資料，扣案之仿冒空盒說明書為「一箱」，並非「一本」，有
警訊筆錄、扣押證物明細表及扣押物品清單在卷可稽（見警卷第十五頁、第二十一頁
，偵字第一三八八五號卷第六十九頁）。原判決所認定之事實，亦與卷內之證據資料
，不相適合。(四)依據卷內資料，被告除自行販賣侵害著作權及商標權之物外，並僱用
職員林雅卿在嘉義市○○○路四○二號為之（見警卷第十三至十四頁）；原判決並以
林雅卿之供述採為證據，認定被告每月之營業額高達一百多萬元，而論以常業犯（見
原判決第十面第十至十三行）。但林雅卿究竟係知情參與，或不知情？攸關被告應論
以共同正犯或間接正犯之問題，原審未予究明，即遽行判決，亦有疏漏。以上或為上
訴意旨指摘所及，或為本院得依職權調查之事項，應認原判決有撤銷發回更審之原因
。另原判決說明不另為無罪諭知部分（即原判決第十二面理由六部分），基於審判不
可分原則，併予發回。
據上論結，應依刑事訴訟法第三百九十七條、第四百零一條，判決如主文。
中      華      民      國    九十二    年      三      月    二十七    日
                              最高法院刑事第十一庭
                                  審判長法官  呂  潮  澤
                                        法官  白  文  漳
                                        法官  陳  世  雄
                                        法官  孫  增  同
                                        法官  林  開  任
      右正本證明與原本無異
                                              書  記  官
中      華      民      國    九十二    年      四      月      一      日


司法院資訊處製作；財團法人民間司法改革基金會備份。
